臺灣板橋地方法院刑事判決　　　　　　 93年度訴字第404 號
公　訴　人　臺灣板橋地方法院檢察署檢察官
被　　　告　甲○○
指定辯護人　本院公設辯護人　戊○○
上列被告因偽造有價證券等案件，經檢察官提起公訴（92年度偵
續字第209 號），本院判決如下：
    主      文
甲○○無罪。
    理      由
一、公訴意旨略以：被告甲○○與告訴人丙○○係夫妻關係，竟
    基於意圖供行使之用之概括犯意，自民國（下同）88年2 月
    某日起至89年7 月25日止，均在不詳地點，連續盜用告訴人
    丙○○開設於臺北縣樹林市農會信用部第000000000 號支票
    存款帳戶、平日置於住處某抽屜內之印章，用以偽造告訴人
    丙○○所簽發，以上開農會信用部為付款人，票號FA000000
    0 號至第0000000 號之支票10紙，而分別交付予葉慧美、陳
    宜玫及田文生等人使用。被告甲○○基於為自己不法之所有
    及供行使之意圖，承前同一犯意，而(1)先後於88年8 月3 日
    、89年2 月15日及同年7 月25日，至位在臺北縣樹林市鎮○
    街77號上開農會，連續出示告訴人丙○○前述印章，並將該
    印章盜蓋於上開農會申領空白支票簿備查簿之領用人簽章欄
    內，且未表明代理之旨，致上開農會不知情之承辦人員陷於
    錯誤，誤以為其係告訴人丙○○之本人或經合法授權之代理
    人，而先後交付票號FA0000000 號至第0000000 號、票號FA
    0000000 號至0000000 號、票號FA0000000 號至第0000000
    號空白支票簿3 本，足生損害於告訴人丙○○及上開農會；
    (2)分別於89年12月30日及90年1 月15日，均在不詳地點，多
    次盜用告訴人丙○○所簽發，皆以上開農會信用部為付款人
    ，票號分為FA0000000 號及第0000000 號、FA0000000 號，
    票面金額各為新臺幣（下同）500000元及0000000 元、0000
    000 元之支票3 紙，並繼於89年4 月某日，在臺北縣樹林市
    ○○街91巷1 弄8 號，將該等支票交予謝淑玲，以清償其積
    欠謝淑玲之借款債務。嗣於90年4 月間，因上開支票持有人
    謝淑玲、魏德文等人催討票款，告訴人丙○○始悉上情。因
    認被告甲○○涉犯刑法第201 條偽造有價證券罪、第216 條
    、第210 條行使偽造私文書罪及第339 條第1 項（起訴書誤
    載為第339 條）之罪嫌。
二、按犯罪事實應依證據認定之，無證據不得認定其犯罪事實；
    又不能證明被告犯罪者，應諭知無罪之判決；刑事訴訟法第
    154 條、第301 條第1 項分別定有明文。又刑事訴訟法上所
    謂認定犯罪事實之證據，係指足以認定被告確有犯罪行為之
    證據而言；告訴人之告訴，係以使被告受刑事訴追為目的，
    故其陳述是否與事實相符，仍應調查其他證據以資審認（最
    高法院29年上字第3105號判例、52年台上字第1300號判例參
    照），若其攻擊之詞尚有瑕疵，則在此瑕疵未予究明以前，
    自不能採為斷罪基礎。而認定不利於被告之事實，須依積極
    證據，茍積極證據不足為不利於被告事實之認定，即應為有
    利於被告之認定，更不必有何有利之證據。且刑事訴訟上證
    明之資料，無論其為直接或間接證據，均須達於通常一般之
    人均不致有所懷疑，而得確信其為真實之程度，始得據為有
    罪之認定，若其關於被告是否犯罪之證明未能達此程度，而
    有合理懷疑之存在，致使無從形成有罪之確信，根據「罪證
    有疑，利於被告」之證據法則，即不得遽為不利被告之認定
    （參照最高法院76年臺上字第4986號判例）。又按刑法第20
    1 條第1 項之偽造有價證券罪，所稱「偽造」乃指無權制作
    有價證券之人，假冒他人名義，或逾越有制作權人之授權範
    圍，而制作外觀上具有價證券形式之虛偽證券之行為而言。
    至於已否得有適法之授權，或有無逾越、逸脫授權範圍，而
    制作該有價證券，則不以明示之授權為判定其有無適法權源
    之唯一準據；因偽造有價證券罪，係侵害社會法益之罪，為
    使具有社會公共信用性格之票據類有價證券持有人，得獲應
    有之保障，以維交易安全及社會公共信用，是以票據上名義
    人對於知悉無權制作有價證券之人，實施制作有價證券犯行
    ，仍不為阻止而放任其此項實施制作有價證券之默認行為者
    ，亦應包括的視之為默示之授權行為；又偽造有價證券，以
    無權簽發之人冒用他人名義簽發為要件，如果行為人基於本
    人之授權，或其他原因有權簽發者，則與無權之偽造行為不
    同。而授權行為之方式，不論以書面或口頭，明示或默式為
    之均屬之（最高法院82年度臺上字第6384號、84年度臺上字
    第6417號判決意旨參照）。
三、公訴人認被告甲○○涉犯前開罪嫌無非係以告訴人丙○○之
    指訴，證人謝淑玲和丁○○之證詞，及存證信函1 件、錄音
    帶2 捲等在卷，為其主要論據；訊據被告甲○○堅決否認有
    何上開犯行，辯稱：伊開票時有經過告訴人丙○○的同意，
    伊前後開了100 多張票，告訴人都不過問家中的事，連他要
    使用支票，都是叫伊開票，伊並沒有偷開告訴人丙○○之支
    票，伊簽發支票係經過告訴人事前概括授權，並沒有偽造有
    價證券，伊於88年8 月3 日、89年2 月15 日 、89年7 月25
    日，分別向臺北縣樹林市農會領用共3 本支票簿，也經過告
    訴人丙○○的同意等語。經查：
（一）告訴人丙○○於偵查時曾指稱：伊有告訴被告不要隨便開
      伊的票，約在88年2 月就有作此表示等語（見臺灣板橋地
      方法院檢察署92年度偵續字第209 號卷宗第27頁反面92年
      9 月16日訊問筆錄）；而證人即告訴人胞弟乙○○於本院
      審理時卻結證稱：於87年中旬時，伊有聽到丙○○對被告
      表示以後不可以再使用他的支票等語（見本院卷宗94年2
      月22日審判筆錄第13頁）；嗣告訴人於本院審理時為附和
      證人之證詞，則改稱：伊支票使用到88年1 月18日，於87
      年間伊有告訴她（指被告）不要再使用等語（見同上卷宗
      94 年4月13日審判筆錄第6 頁）；據上，告訴人對於是否
      曾告知被告不要再使用其支票乙情，先後指陳告知之時間
      點並不一致，核與證人乙○○證述之時間點，亦有差異，
      是以告訴人究否曾告知被告不要再使用其支票，尚有疑問
      。再者，倘被告果真不欲被告使用其支票，為何不至銀行
      辦理停止或更換支票發票人印鑑章，以阻止被告之使用，
      又豈會任由被告輕易取得該印鑑章，用以開立支票及前往
      金融機構領用支票？
（二）被告與告訴人在婚姻關係存續期間（即於90年5 月間離婚
      之前），是夫妻同財共居狀態，此經證人即渠等女兒丁○
      ○於本院審理時結證：從小到大家中經濟來源，之前是伊
      父親（指告訴人），開店的生意都是伊母親（指被告）在
      處理，家中及店的開銷都是伊母親在處理等語綦詳（見本
      院卷宗94年2 月22日審判筆錄第10頁）。被告自告訴人於
      81年初向臺北縣樹林市農會申請支票後，即多次簽發以其
      夫即告訴人名義所申請之支票供作生意週轉或支付家中開
      支之用，應屬事理之常，且亦無證據證明告訴人確有阻止
      被告使用之情形（如前所述），或立即向金融機構陳述遭
      盜用之事實，以免除其票據責任之情形，顯見告訴人有默
      示授權被告使用支票甚明，且被告與告訴人係同財共居夫
      妻，其認為告訴人默示授權其使用支票，而事前並未再加
      以告知，則被告主觀上認係經告訴人默示授權使用，而簽
      發支票，及向上揭農會申領空白支票之情形，其並無偽造
      有價證券（指簽發支票部分）及偽造私文書（指於農會申
      領空白支票簿備查簿上蓋告訴人印章部分）之主觀犯意，
      且被告並係經告訴人默示授權使用支票，其客觀上亦無偽
      造有價證券及偽造私文書之行為甚明，揆諸上開最高法院
      82年度台上字第6384號及84年度台上字第6417號判決意旨
      ，被告所為尚與偽造有價證券及偽造私文書之構成要件有
      間。
（三）告訴人於偵查中雖提出與被告之對話錄音帶之電話錄音譯
      文1 件供參（見同上偵查卷宗第221 至224 頁），姑不論
???該錄音帶是否為原始母帶或是否未經剪輯，然觀諸告訴人
      提出之電話錄音譯文內容，其中「告訴人問：『你去法院
      要怎麼說啦! 』，被告答：『那個我自己會說，你放心不
      會害你，這樣好不好! 要講幾百次! 』，告訴人問：『你
      給我偷開票你就要承認呀! 』，被告答：『對啦! 偷開的
      啦，要說幾次，我就跟你說會承認了，你到底是要怎樣啦
      ! 』」等，均為情緒性之語句，或為被告不耐煩的應答，
      或為告訴人之要求配合陳述規避票據責任之可能，故均無
      法反應真實，無從據為被告不利之認定。又告訴人於偵查
      中亦提出與證人謝淑玲、魏德文夫婦之電話錄音譯文1 件
      供參（見同上偵查卷宗第225 至228 頁），然此屬傳聞證
      據，應無證據能力，無從憑採。至告訴人於本院審理時另
      結證稱：伊開票或是授權被告開票的時候，都會要求被告
      在票根上要寫日期、原因、對象及金額等語（見同上本院
      卷宗94年4 月13日審判筆錄第8 頁）；然此乃被告本身之
      開票習慣，縱使被告未為相同之記載，亦無從據為被告不
      利之認定。
（四）公訴意旨認被告連續持告訴人之支票印鑑章至臺北縣樹林
      市農會，申領空白支票簿，且未表明代理之旨，致農會不
      知情之承辦人員陷於錯誤，誤以為其係告訴人本人或經合
      法授權之代理人，而先後交付空白支票簿3 本予被告，被
      告另涉嫌詐欺取財罪嫌；惟被告於檢察事務官詢問時辯稱
      ：向農會申請之支票簿3 本，伊有去領，是他（指告訴人
      ）叫伊去領的，因伊與告訴人當時是夫妻等語（見同上偵
      查卷宗第52頁反面92年10月29日詢問筆錄），且如前所述
      ，本件被告與告訴人既係同財共居夫妻，被告係經告訴人
      明示或默示授權申領支票，是其並無為自己不法所有之意
      圖，又被告應無向農會施用何詐術，且金融機構之承辦人
      員對於支票簿之核發與否，應有審查權限，故要與詐欺罪
      之構成要件有間。
（五）綜上所述，告訴人實有默示授權被告簽發上開支票之事實
      ，而被告簽發上開支票，實難認有偽造有價證券之故意，
      且被告向農會申領空白支票簿，難認有為自己不法所有之
      意圖，未有偽造文書及詐欺取財之犯意，均應堪認定。
四、從而，被告所辯並非全然無足採信，公訴人認被告有前開偽
    造有價證券、偽造文書、詐欺取財等之犯行，所為之舉證尚
    未能達通常一般之人均不致有所懷疑，而得確信其為真實之
    程度，而有合理懷疑之存在，即不得遽為不利被告之認定；
    此外，本院復查無積極證據足認被告確有公訴人所指訴之該
    等犯行，揆諸前開規定，自應依法為被告無罪之諭知。
據上論斷，應依刑事訴訟法第301 條第1 項前段，判決如主文。
本案經檢察官孫治平到庭執行職務
中　　華　　民　　國　　94　　年　　6 　　月　　16  　日
                  刑事第十五庭  審判長法　官  高  玉  舜
                                      法  官  吳  幸  娥
                                      法  官  陳  靜  茹
以上正本證明與原本無異
如不服本判決應於送達後10日內向本院提出上訴狀
                                      書記官　廖  美  紅
中　　華　　民　　國　　94　　年　　6 　　月　　16　　日
